【裁判字號】    89,訴,305
【裁判日期】    900404
【裁判案由】    營利事業所得稅
【裁判全文】
臺北高等行政法院判決                              八十九年度訴字第三○五號
                              .
    原      告  欣華昌有限公司
    代  表  人  甲○○
    訴訟代理人  丁○○（會計師）
    被      告  財政部台北市國稅局
    代  表  人  乙○○（局長）
    訴訟代理人  丙○○
右當事人間因營利事業所得稅事件，原告不服財政部八十九年六月三十日台財訴第0
000000000號訴願決定，提起行政訴訟，本院判決如左：
      主  文
原告之訴駁回。
訴訟費用由原告負擔。
      事  實
一、事實概要：原告八十五年度營利事業所得稅結算申報，原列報證券交易所得為新
    台幣（以下同）二百十萬二千八百零二元，全年所得額（課稅所得額）為虧損二
    千七百十一萬一千四百十九元。案經被告初查，以原告係以買賣有價證券為專業
    之營利事業，其本期證券交易所得中，並未攤列營業費用及利息支出，遂依財政
    部八十三年二月八日台財稅第000000000號函釋，就原告本期不可明確
    歸屬之營業費用及利息支出，計算其出售有價證券部分應予分攤之營業費用為一
    千四百九十九萬六千五百十四元及利息支出三千五百六十九萬九千三百零一元，
    並自有價證券出售之收入項下減除，核定其本期證券交易所得為虧損四千八百五
    十九萬三千零十三元，全年所得額為虧損二十六萬零一百七十一元，課稅所得額
    為四千八百三十三萬二千八百四十二元；另以原告漏報國華人壽保險股份有限公
    司配發之股利收入三千四百萬元，計逃漏所得額六百八十萬元。另依所得稅法第
    一百十條第一項規定，按其所漏稅額一百七十萬元處以○．八倍罰鍰計一百三十
    六萬元。原告不服，就交際費、證券交易免稅所得及處罰鍰部分，申經復查結果
    ，被告除追認交際費九萬三千九百三十一元，變更全年所得額為虧損三十五萬四
    千一百零二元及追認證券交易免稅所得八萬八千一百十六元，變更核定課稅所得
    額為四千八百三十二萬七千零二十七元外，其餘復查之申請駁回。原告就核定出
    售公債部分應分攤營業費用為一千四百九十九萬六千五百十四元及利息支出三千
    五百六十九萬九千三百零一元不服，提起訴願，亦遭駁回。原告猶未甘服，遂向
    本院提起行政訴訟。
二、兩造聲明：
（一）原告聲明：訴願決定及原處分（關於出售公債部分應分攤營業費用及利息支出
                部分）均撤銷。
（二）被告聲明：請求駁回原告之訴。
三、兩造之爭點：
    財政部八十三年二月八日台財稅第000000000號函釋是否合理？
原告主張：
（一）原告八十五年公債利息收入為四千零十二萬一千七百二十四元，利息支出為三
      千六百四十八萬一千二百三十元，被告核定利息收入屬課稅所得，而利息支出
      依台財稅第000000000號函規定計算，屬公債應分攤者為三千五百六
      十九萬九千三百零一元，僅於七十八萬一千九百二十九元能認列利息支出，顯
      不合情理，財政部知該函確有不盡公平處，故發布財稅第八五一九一四四○四
      號函，允綜合證券商、票券金融公司將債券利息收入先於利息支出項下扣除後
      再分攤。另台財稅第八六一九○八○五四號函，允土地租金收入範圍內之土地
      借款利息，列為當期費用，應亦係基於公平原則。故原告認為台財稅第八五一
      九一四四○四號函應擴大適用範圍為一般營利事業。
（二）一般公司購買公債主要係獲取利息收入，因其價差不大，與買賣股票性質並不
      相同。另原所得稅法第四十二條規定，股利有免稅規定，兩稅合一後，股利在
      公司階段皆不列入課稅範圍，而公債利息收入並無免稅規定。故出售公債與股
      票所應分攤利息支出、營業費用不應採同一標準。
（三）另舉例說明台財稅第000000000號函不合理之處：某公司十二月成立
      ，資本一百萬元，暫無營業額，營業費用二十萬元，十二月一日按面額購入公
      債八十萬元，票面利率8%，十二月三十一日按面額出售公債，獲利息收入五千
      三百三十三元，依該函定，營業費用僅能認列0.66 %（利息收入5333／出售公
      債收入800000+利息收入53333）即一千三百二十元，該公司反而有課稅所得四
      千零十三元（0000－0000），若八十萬元改存定存，則無課稅所得，此例以顯
      示該函確有不合理之處。
被告主張：
（一）按「營利事業所得之計算，以其本年度收入總額減除各項成本費用、損失及稅
      捐後之純益額為所得額。」及「自中華民國七十九年一月一日起，證券交易所
      得停止課徵所得稅，證券交易損失亦不得自所得額中減除。」分別為所得稅法
      第二十四條第一項及第四條之一所明定。次按「核釋營利事業於證券交易所得
      停止課徵所得稅期間從事有價證券買賣，其營業費用及利息支出之分攤原則。
      說明：二、非以有價證券買賣為專業之營利事業，其買賣有價證券部分，除可
      直接歸屬之費用及利息，應自有價證券出售收入項下減除外，不必分攤一般營
      業發生之費用及利息。三、以有價證券買賣為專業之營利事業，其營業費用及
      借款利息，除可合理明確歸屬者得個別歸屬認列外，應按核定有價證券出售收
      入、投資收益、債券利息收入及其他營業收入比例，計算有價證券出售部分應
      分攤之費用及利息，自有價證券出售收入項下減除。」及「．．．營利事業如
      能合理明確證明借款用途，其借款利息准個別歸屬認定；未能合理明確證明借
      款用途者，方須依比例計算土地或有價證券出售部分應分攤之利息。是以，營
      利事業之利息收入如係來自借款資金，例如借款需作補償性存款或借款資金未
      全部動用而暫存銀行等，其利息收入雖與利息支出相關，惟因借款資金用於補
      償性存款或暫存銀行部分，其用途明確，該部分之借款利息准個別歸屬認定，
      已無須依比例攤計，故應無利息支出應扣除利息收入，再以淨額分攤之問題。
      至營利事業之利息收入如非來自借款資金，則其利息收入與利息支出並不相關
      ，亦無利息支出應扣除利息收入，再以淨額分攤問題。」復分別為財政部八十
      三年二月八日台財稅第000000000號及八十四年二月十八日台財稅第
      八四一六○七○四一號函所釋示。
（二）原告係以買賣有價證券為專業之營利事業，其本期證券交易所得中，並未攤列
      營業費用及利息支出，被告遂依首揭財政部函釋意旨，就原告本期不可明確歸
      屬之營業費用及利息支出，計算（復查決定）其出售有價證券部分應予分攤之
      營業費用為一千五百零八萬七千四百十元及利息支出三千五百六十九萬六千五
      百二十一元，並自有價證券出售之收入項下減除，核定其本期證券交易所得為
      虧損四千八百六十八萬一千一百二十九元，全年所得額為虧損二十六萬零一百
      十七元，課稅所得額為四千八百三十二萬七千零二十七元，並無不合。
（三）原告主張其出售公債與買賣股票性質不同，又財政部台財稅第八五一九一四四
      ○四號函釋允許綜合證券商、票券金融公司將債券利息收入先於利息支出項下
      扣除後再行分攤，是原核定計算分攤營業費用及利息支出，顯不合理乙節。查
      各級政府發行之債券，公司發行之股票，依證券交易稅條例第一條第二項規定
      均屬有價證券。原告本年度申報收入包括出售有價證券收入四十億零七百五十
      七萬六千五百十元、股利收入三千四百萬元，債券利息收入四千六百十二萬一
      千七百二十四元及銷貨收入四十八萬八千九百三十三元。其中股利收入及債券
      利息收入，實質上均無直接相關之費用或須借款支應而負擔利息。亦即原告本
      期之營業費用及利息支出等，總體以觀係由買賣證券而發生，依所得稅法第四
      條之一規定，其費用及利息支出等損失不得自所得額中減除，被告依財政部八
      十三年二月八日台財稅第000000000號函釋意旨，就原告證券交易收
      入占全部收入之比例調整分攤出售有價證券部分之營業費用及利息支出，並未
      因原告其他之收入為股利及利息收入，無須相對之費用及利息支出而就實質面
      全部否准認列為本期應稅部分之費用及利息，已顯然從寬。又財政部八十五年
      八月九日台財稅第八五一九一四四○四號函，係補充核示綜合證券商暨票券金
      融公司於證券交易所得停止課徵所得稅期間，從事有價證券買賣，其營業費用
      之分攤原則，原告並非綜合證券商或票券金融公司，自無上開函釋之適用。本
      件分攤營業費用及利息支出核算如下（復查決定）：應分攤營業費用總數原核
      定一千五百二十九萬九千四百四十三元，加追認交際費九萬三千九百三十一元
      ，合計為一千五百三十九萬三千三百七十四元。15,393,374元×出售公債收入
      4,007,576,510元÷(營業收入488,933元+出售公債收入4,007,576,510元+股利
      收入34,000,000元+債券利息收入46,121,724元+租金收入656,667元+其他收入
      3,652元=15,393,374元×98.01237%=15,087,410元）原核定利息支出三千六百
      四十二萬零四百二十五元（申報利息支出55,147,900元-轉列遞延費用
      18,666,670元－補繳所得稅加計利息60,805元）應分攤利息支出36,420,425×
      98.01237% = 35,696,521元。證券交易所得重為核定為損失四千八百六十八萬
      一千一百二十九元。（出售公債收入4,007,576,510元-出售公債成本
      4,005,473,708元-分攤營業費用15, 087,410元-分攤利息支出35,696,521元 =
      損失48,681,129元）
（四）次查當法律有意義不明或不備時，或法條文字雖無明文規定，而依論理顯然含
      有其意義等情況時，均得就法律予以作解釋。財政部基於中央財稅主管機關職
      權，就所所得稅法第四條之一證券交易所得免納所得稅之立法意旨，及同法第
      二十四條第一項有關營利事業所得計算之規定所作八十三年二月八日台財稅第
      000000000號函之釋示，應屬公平合理，又該函係以有價證券買賣為
      專業之營利事業，營業費用及借款利息，除可合理明確歸屬者得個別歸屬認列
      外，應按核定有價證券出售收入占總營業收入比例計算有價證券出售部分應分
      攤之營業費用及利息，自有價證券出售收入項下減除，以符合收入與成本、費
      用配合原則，並為期課稅公平及處理一致起見所為之處理原則；且該函係核釋
      營利事業於證券交易所得停止課徵所得稅期間從事有價證券買賣，其營業費用
      及利息支出之分攤原則，並非針對投資收益、債券利息收入及其他營業收入之
      分攤。原告係以投資為專業之營利事業，經營有價證券投資為其營業項目之一
      ，其購入有價證券，目的在於賺取買賣差價利益，是不論其從事經營策略、獲
      利因素等不同之考量，或其證券持有期間之長、短，均屬營業範疇之營業行為
      ，其本期申報之營業費用中，究有多少費用係屬因有價證券交易所發生，甚難
      劃分，原告既無法合理明確證明借款用途，又無法舉證借款需作補償性存款或
      借款資金未全部動用而暫存銀行等情，自無財政部八十四年二月十八日台財稅
      第八四一六○七○四一號函說明三之適用，從而，被告依財政部八十三年二月
      八日台財稅第000000000號函釋意旨予以計算應歸屬有價證券交易負
      擔之營業費用，並自原申報營業費用項下減除，並無違誤。
      理  由
一、按「自中華民國七十九年一月一日起，證券交易所得停止課徵所得稅，證券交易
    損失亦不得自所得額中減除。」及「營利事業所得之計算，以其本年度收入總額
    減除各項成本費用、損失及稅捐後之純益額為所得額。」分別為所得稅法第四條
    之一及第二十四條所明定。而「營利事業於證券交易所得停止課徵所得稅期間從
    事有價證券買賣，其營業費用及利息支出之分攤原則．．以有價證券買賣為專業
    之營利事業，其營業費用及借款利息，除可合理明確歸屬者得個別歸屬認列外，
    應按核定有價證券出售收入、投資收益、債券利息收入及其他營業收入比例，計
    算有價證券出售部分應分攤之費用及利息，自有價證券出售收入項下減除」為財
    政部八十三年二月八日台財稅第000000000號函所明釋。
二、本件原告對首開事實並不爭執，其所爭執者，乃財政部八十三年台財稅第第八三
    一五八二四七二號函是否合理之問題？
    「按營利事業所得之計算，係以其本年度收入總額減除各項成本費用、損失及稅
    捐後之純益額為所得額，為所得稅法第二十四條第一項所明定。免稅所得與應稅
    所得之投入成本及費用若無法明確劃分歸屬者，依公平原則，自應以收入比例作
    為分攤之基準。以有價證券買賣為專業之營利事業，其經營有價證券投資業務產
    生之營業收入計有二種。一為有價證券未出售前因持有有價證券而獲配股息及紅
    利所取得之投資收益收入，一為因出售有價證券而產生之證券交易收入。投資收
    益部分，依所得稅法第四十二條規定，公司組織之營利事業，投資於國內其他非
    受免徵營利事業所得稅待遇之股份有限公司組織者，百分之二十為應稅所得，其
    相關營業費用及利息支出，應在該課稅範圍內准予列支，其餘百分之八十免稅部
    分，其相關營業費用及利息支出，應配合自投資收益收入項下減除。證券交易部
    分，依所得稅法第四條之一規定，自七十九年一月一日起，證券交易所得稅停止
    課徵所得稅，其相關營業費用及利息支出，應配合自證券交易收入項下減除。從
    而以買賣有價證券為專業之公司，其營業費用及利息支出，即需分別攤歸投資收
    益及證券交易收入負擔。至分攤方式，除可直接合理明確歸屬者得個別歸屬，應
    自有價證券出售收入項下減除外，因投資收益及證券交易收入源自同一投入成本
    ，難以投入成本比例作為分攤基準。財政部八十三年二月八日台財稅第八三一五
    八二四七二號函說明：「三、以有價證券買賣為專業之營利事業，其營業費用及
    借款利息，除可合理明確歸屬者得個別歸屬認列外，應按核定有價證券出售收入
    、投資收益、債券利息收入及其他營業收入比例，計算有價證券出售部分應分攤
    之費用及利息，自有價證券出售收入項下減除」，係採以收入比例作為分攤基準
    之計算方式，符合上開立法意旨，與憲法尚無牴觸。」業經司法院釋字第四九三
    號解釋在案，自不生原告所稱該函釋不合理之問題。
三、原告本年度申報收入包括出售有價證券收入四十億零七百五十七萬六千五百十元
    、股利收入三千四百萬元，債券利息收入四千六百十二萬一千七百二十四元及銷
    貨收入四十八萬八千九百三十三元。其中股利收入及債券利息收入，實質上均無
    直接相關之費用或須借款支應而負擔利息。亦即原告本期之營業費用及利息支出
    等，絕大多數係由買賣證券而發生，依所得稅法第四條之一規定，其費用及利息
    支出等損失不得自所得額中減除，被告依財政部八十三年二月八日台財稅第八三
    一五八二四七二號函釋意旨，按原告證券交易收入占全部收入之比例調整分攤出
    售有價證券部分之營業費用及利息支出，並未因原告其他之收入為股利及利息收
    入，無須分攤相對之費用及利息支出而全部否准認列為本期應稅部分之費用及利
    息，已屬從寬，對原告並無不利。另財政部八十五年八月九日台財稅第八五一九
    一四四○四號函，係補充核示綜合證券商暨票券金融公司於證券交易所得停止課
    徵所得稅期間，從事有價證券買賣，其營業費用之分攤原則，原告並非綜合證券
    商或票券金融公司，而係以買賣有價證券為專業之營利事業，與綜合券商或票券
    公司之性質有別，自無上開函釋之適用。至台財稅第八六一九○八○五四號函，
    允土地租金收入範圍內之土地借款利息，列為當期費用，查該利息即可明確歸屬
    認定為土地借款之支出，自得在土地租金收入准予列支，與本件無法明確歸屬認
    定者，並不相同，本件亦無該函釋之適用。
四、本件原告八十四年度營業費用及利息支出，無法明確歸屬認定，為兩造所不爭執
    ，事實上，原告亦無法提出具體事證，證明其借款用途可合理確認其歸屬，被告
    認其無法個別歸屬認列，而依前述財政部函示，按比例計算有價證券出售部分應
    分攤之營業費用及利息支出，自有價證券出售收入項下減除，憑以核定課列所得
    ，進而計算原告應補繳之所得稅，於法並無不合。訴願決定予以維持，亦無違誤
    ，原告起訴論旨為無理由，應予駁回。
據上論結，本件原告之訴為無理由，依行政訴訟法第九十八條第三項前段，判決如主
文。
中      華      民      國     九十     年      四      月      四      日
                         臺 北 高 等 行 政 法 院  第 四 庭
                                           審 判 長 法  官  張瓊文
                                                    法  官  梁力求
                                                    法  官  黃清光
右為正本係照原本作成。
如不服本判決，應於送達後二十日內，向本院提出上訴狀並表明上訴理由，如於本判
決宣示後送達前提起上訴者，應於判決送達後二十日內補提上訴理由書（須按他造人
數附繕本）。
中      華      民      國     九十     年      四      月      九      日
                                                    書記官  楊子鋒


司法院資訊處製作；財團法人民間司法改革基金會備份。
